【裁判字號】    89,台上,1790
【裁判日期】    890810
【裁判案由】    租佃爭議
【裁判全文】
最高法院民事判決                              八十九年度台上字第一七九○號
    上  訴  人  乙 ○ ○
                丙 ○ ○
                己○○○
                丁 ○ ○
                戊 ○ ○
    共      同
    訴訟代理人  黃 旭 田律師
                陳 怡 芳律師
    被 上訴 人  甲 ○ ○
    訴訟代理人  李 晉 安律師
右當事人間因租佃爭議事件，上訴人對於中華民國八十八年四月二十九日台灣高等法
院第二審判決（八十八年度上字第六二號），提起上訴，本院判決如左：
    主  文
原判決除假執行部分外廢棄，發回台灣高等法院。
    理  由
本件上訴人主張：坐落新竹市○○段六五八號面積○‧一四一六六二公頃、六六三號
面積○‧○二八七四七公頃、六六八號面積○‧○三六四六七公頃、六六八─一號面
積○‧○○一二八二公頃土地四筆（下稱系爭土地）係伊繼承自被繼承人胡春塗而為
伊所共有，原與被上訴人之被繼承人田細苟訂有耕地租賃契約，於民國八十二年七月
二十六日由被上訴人繼承田細苟而為承租人。詎被上訴人竟於八十六年間擅將系爭土
地交由訴外人李祥欽耕作，顯已違反耕地三七五減租條例第十六條第一項應自任耕作
之規定，兩造間之系爭土地耕地租賃契約自應歸於無效，被上訴人即屬無權占有系爭
土地。伊得基於耕地三七五減租條例第十六條第二項及民法第七百六十七條規定，請
求被上訴人返還系爭土地等情，求為確認兩造間就系爭土地之耕地租賃關係不存在，
並命被上訴人返還系爭土地與伊之判決。
被上訴人則以：伊係與胞弟李祥欽共同耕作系爭土地，並無不自任耕作或轉租之情形
，上訴人請求伊返還系爭土地，自有未合等語，資為抗辯。
原審廢棄第一審所為上訴人勝訴之判決，改判駁回其訴，係以：上訴人前揭主張系爭
土地係伊繼承自胡春塗為共有，被上訴人繼承田細苟而為系爭土地耕地租賃契約之承
租人之事實，有土地登記謄本、現耕繼承人切結書可稽。查系爭土地四筆之面積合計
達○‧二○七一五八公頃，折算為六二六‧六五坪，實非被上訴人或其已出養之胞弟
李祥欽可一人獨自耕作，故渠兄弟二人互相協助共同耕作，既經證人徐木登、徐文通
、余添財、徐雲欽、羅振光等人結證無訛，被上訴人自無不自任耕作或轉租之情形。
從而，上訴人主張被上訴人不自任耕作系爭土地，其與被上訴人間之該土地耕地租賃
契約應屬無效，請求確認兩造間之該耕地租賃關係不存在，並請求被上訴人返還系爭
土地，即屬無據，不應准許等詞，為其判斷之基礎。
查依卷附李祥欽於八十六年八月十二日及同年十二月二十四日寄發之存證信函記載，
其係以自己之名義繳交系爭土地八十六年度第一期及第二期之稻作穀租代金各新台幣
（下同）四千元（見第一審卷七頁、八頁）。且被上訴人於八十七年十月十四日新竹
市政府耕地租佃委員會調解時陳稱：「繳租委由妹妹代繳，若由本人拿錢，就以本人
名義繳租，若由李祥欽拿錢給其妹，就以李祥欽名義繳租，土地由兄弟二人輪流耕作
，互相幫忙」云云（見第一審卷三四頁、三五頁）。則被上訴人所稱渠與李祥欽輪流
耕作之情形如何﹖為何李祥欽需繳交系爭土地之租金﹖是否因其使用系爭土地而負擔
租金﹖此與判斷被上訴人是否自任耕作系爭土地攸關，即有進一步調查說明之必要。
次查上訴人於原審主張：被上訴人耕作系爭土地繳付伊之稻作穀租代金一年為八千元
，然其一年總收穫之代金僅二萬一千三百三十三元，何能與李祥欽共同耕作而維持一
整年之生活﹖且目前稻田耕作之農具普遍已機械化，一人一天能完成之耕作面積可達
一甲（即約三千多坪），實無與第三人共同耕作之必要云云（見原審卷三九頁背面、
四○頁正面、六六頁背面、六七頁正面）。原審恝置不論，遽認系爭土地面積折算為
六二六‧六五坪，顯非被上訴人一人可獨自耕作，而未說明其所憑之依據，亦有判決
不備理由之違法。上訴論旨，指摘原判決不當，求予廢棄，非無理由。
據上論結，本件上訴為有理由。依民事訴訟法第四百七十七條第一項、第四百七十八
條第一項，判決如主文。
中      華      民      國    八十九    年      八      月      十      日
                              最高法院民事第八庭
                                  審判長法官  蘇  茂  秋
                                        法官  徐  璧  湖
                                        法官  曾  煌  圳
                                        法官  李  慧  兒
                                        法官  高  孟  焄
      右正本證明與原本無異
                                              書  記  官
中      華      民      國    八十九    年      八      月    二十五    日


司法院資訊處製作；財團法人民間司法改革基金會備份。
